【裁判字號】    97,勞訴,5
【裁判日期】    980120
【裁判案由】    回復原職等
【裁判全文】
臺灣桃園地方法院民事判決               97年度勞訴字第5號
原      告  乙○○
訴訟代理人  宋嬅玲律師
被      告  中華航空股份有限公司
法定代理人  趙國帥
訴訟代理人  蘇文生律師
上列當事人間給付工資等事件，本院於民國97年12月22日言詞辯
論終結，判決如下：
  主  文
原告之訴及假執行聲請均駁回。
訴訟費用由原告負擔。
  事實及理由
壹、程序方面：
一、按訴狀送達後，原告不得將原訴變更或追加他訴，但擴張或
    減縮應受判決事項之聲明者，不在此限。被告於訴之變更或
    追加無異議，而為本案之言詞辯論者，視為同意變更或追加
    。又不變更訴訟標的，而補充或更正事實上或法律上之陳述
    者，非為訴之變更或追加，民事訴訟法第255 條第1 項但書
    第3 款、第2 項，第256 條分別定有明文。
二、原告請求補給原職與現職之差額部分：
    原告訴之聲明第2 項，原請求被告應自民國96年3 月1 日起
    至97年1 月1 日止，補給原職與新職之差額薪資新台幣（下
    同）6 萬零5 百元及自97年2 月起至回復職務之日止，按月
    於每月最末日給付原告薪資4 萬8,606 元與各該金額之法定
    遲延利息。嗣於本院審理中變更訴之聲明第2 項為：被告應
    自96年3 月起至97年12月止給付原告11萬7 千元（各該期間
    金額詳如後列附表）；及自98年1 月1 日起至回復原告原職
    之日止，按月給付原告4,500 元及其法定遲延利息。
三、請求考績重新評分部分：
    原告訴之聲明第3 項，原係請求被告就原告95年度之考績重
    新評「比」，惟嗣後主張依被告人事業務手冊國內員工考績
    規定，於第2.3.條係規定考績評「分」，因此請求將原聲明
    之用語變更為請求考績重新評「分」。
四、以上，分別核屬聲明之擴張、減縮，或屬更正事實或法律上
    陳述，合於首揭規定，應予准許。
貳、實體部分
一、原告主張：
  (一)原告自84年11月14日任職被告，擔任修護工廠發動機修護部
    門CFM/APU 組APU 班平衡及裝配工作技術員乙職（下稱修護
    部原職），每月薪資48,606元，其中修護加給7 千元，另每
    年度依考績評比亦有給予績效獎金及年度調薪。
  (二)95年8 月17日，被告以訓練政策為由，宣布原告自同年月21
    日起至同部門同組之CFM 班接受訓練，同年10月2 日，被告
    未徵得原告同意，亦未正式發調職命令下，竟擅自將原告調
    動職務至表面處理組清洗班擔任技術員（下稱清洗班新職）
    。嗣因被告拒不簽報原告修護部原職之授權專長BLEVEL複評
    ，致原告原取得授權專長資格遭取消提起申訴後，被告竟自
    96 年3月1 日以「機動調動」名義發布調職通知，並將原告
    每月原可受領之修護加給由7 千元調降至1 千5 百元，甚至
    將原告95年度考績評核為乙等，致原告未獲被告當年度績效
    獎金及96年度之調薪。又原告修護部原職須具備各級考測通
    過取得之授權專長資格而執行工作，然清洗班新職與原告前
    所取得之各項專長授權殊無相涉，工作性質及所需技術亦屬
    有異。上開調職對原告勞動條件作不利益變更，違反內政部
    74.9 .5 （74）台內勞字第328433號函所示調動五原則（下
    稱調動五原則），顯非合法之調職，自應回復原告修護部原
    職。
  (三)按工資應由勞雇雙方議定之，勞動基準法第21條第1 項前段
    定有明文，此係基於工資為勞工及其家屬維持生活之重要資
    源，故工資之變動應先徵得勞方之同意。被告前開調職既非
    適法，且片面調降原告每月修護加給（即工資之一部分），
    顯已違反上述規定，自不生效力，被告仍應按月給付原告修
    護部原職之修護加給7 千元。經核算自96年3 月份起迄97年
    12月止，被告減少之修復加給共計11萬7 千元（各期間金額
    詳如後附附表），並請求自98年1 月起至回復原職之日止，
    按月於每月最末日給付原職與新職差額薪資4,500 元及其法
    定遲延利息。
  (四)被告就原告95年度之考績評比欠缺正當性：
  1.被告94年4 月27日編修公佈之人事業務手冊國內員工工作評
    比規定，員工工作評比結果係作為年度考績之依據；如有調
    職者，原則上於調職當年度3 月31日（含）或8 月31 日 （
    含）以前調職者，均由新職單位辦理上或下半年度工作評比
    ；前述日期以後調職者，則由原職單位辦理評比作業。考績
    評分則係以2 次工作評比之平均分數為考績之原始分數；凡
    於當年度8 月31日（含）以前調職者，均由新職單位辦理其
    年度考績，而當年度9 月1 日（含）以後調職者，則由原職
    單位辦理其年度考績，此併為人事業務手冊國內員工考績規
    定第2.3.2 條、第2.5.5.2 條所明定。
  2.被告係於95年10月2 日將原告調職至清洗班新職，故應由原
    告修護部原職主管辦理原告95年下半年度之工作及考績評核
    。惟被告將原告違法調職後，竟將原告95年下半年度之工作
    評比及考績評核改由清洗班新職辦理，顯違上開規定。因此
    ，被告將原告當年度考績評定為乙等，顯乏正當性，其因上
    開考績而不予原告年度調薪及績效獎金之認定，更屬違誤。
    原告自得請求修護部原職單位，就原告95年度之考績重新評
    比。
  (五)爰依兩造勞動契約之法律關係，請求被告應回復原告修護部
    原職，並補給原職與清洗班現職之差額，並請求就原告95年
    度之考績重新評比。爰聲明：1.被告應回復原告於被告修護
    部CFM/APU 組APU 班平衡及裝配工作技術員職務。2.被告應
    給付原告117,000 元及自起訴狀繕本送達之翌日起至清償日
    止按年息百分之5 計算之利息，並應自98年1 月起至回復原
    告第1 項聲明所示職務時止，按月於每月最末日給付原告4,
    50 0元，及分別自前開各月份之次月1 日起至清償日止按年
    息百分之5 計算之利息。3.被告應由修護部門CF M/APU組AP
    U 班就原告95年度之考績重新評分。4.第2 項聲明，原告願
    供擔保，請准宣告假執行。
二、被告則以下列情詞置辯：
  (一)程序部分：
  1.依最高法院89年度台上字2267號判決意旨：雇主僅負有給付
    報酬之義務，並無受領勞務給付之義務，即勞工並無所謂「
    就勞請求權」存在。故原告訴之聲明第1 項請求被告應回復
    其原職務，應屬無據。
  2.原告訴之聲明第3 項，請求被告應由原職單位就其95年度之
    考績重新評比，無法執行，無訴之利益。
  (二)實體部分：
  1.被告將原告暫調至清洗班新職，有經原告同意：
  (1)兩造間聘僱契約內容，未載明被告擔任特定職務，復依被告
    公司員工工作規則第24條規定：本公司因經營需要，在不違
    背內政部調動五原則下，得依員工體能及專業技能，調派其
    工作，員工如有拒絕，得終止契約；又原告曾於86年3 月1
    日從修護工廠停機線調至修護部。準此，應認原告有接受調
    職之意，被告有片面為職務調動之權限，僅受有無權利濫用
    原則之拘束。
  (2)被告修護部有輪調政策，於95年8 月17日先由單位領班告知
    將APU 班之原告與CFM 班技術員翁崇恩互調，且自同年月21
    日起生效，此輪調亦經原告同意。詎原告竟於宣布當日下午
    ，在未告知其領班下，將其平常執行APU （輔助動力系統）
    GTCP660 與PWA901A 平衡工作時，儲存在平衡機上之檔案17
    個全數刪除，造成交接人員無法進行後續工作，事後原告亦
    因此事情緒失控，與單位主管言詞爭執，經被告於同年9 月
    22日召開人評會會議，將原告記過2 次，以茲警愓。
  (3)因原告被懲戒後情緒不穩定，被告有鑒於其所擔任工作乃飛
    機發動機最後出場前之平衡測試，而在該階段之後並無其他
    單位可查核確認原告所為者有無問題，若原告再發生類似事
    件或因情緒差錯，將直接影響飛安，後果不堪設想。故被告
    將原告調職，顯係基於企業經營上所必需，自具有業務上之
    必要性。
  2.原告新職與原職內容不同，並非違法減薪：
    被告將原告暫調至表面處理工廠時，為考量使原告調適不同
    修護工作所核發之不同修護加給金額，暫時保留其原有Leve
    lB之修護加給7 千元。嗣原告於96年3 月1 日被正式機動調
    動至表面處理工廠後，就其所領修護加給部分，為避免同組
    同事比較影響管理，只能調整回Level A0之1, 500元，與表
    面處理工場所適用之修護加給相符，則因調動後之職務性質
    、工作範圍及內容有所不同所生修護加給之差異，自非原告
    所謂違法減薪。
  3.被告將原告調職有其必要性：
  (1)原告於輪調前將其所負責平衡機上檔案刪除，影響交接，因
    而受懲戒，且與主管爭執，實不適宜留在原職，故將之調職
    。另原告原負責發動機之組裝，所需技術程度較高，暫調至
    技術程度相對較低之表面處理工場為發動機零組件之清洗工
    作，其體力及技術均可勝任，工作地點亦相同，至於修護加
    給之調整，係因職務不同所致，自符合上開調動五原則。
  (2)原告自96年3 月1 日起被正式機動調動至表面處理工場，實
    乃其從95年10月至96年3 月之5 個月間，原告已可勝任新工
    作，已達培養其第二專長，如要調回修護部原職，有鑒於其
    原有之授權認證已因未實際從事原工作而失效，其勢必要重
    新辦理認證，修護加給亦要從Level A 開始算起，而非其原
    有之Level B 計算。原告已在表面處理工場工作相當時間，
    被告遂正式辦理機動調動，避免此段時間之訓練及經歷之浪
    費，難認無必要性。
  4.被告就原告95年度之考績評比，並無不當。
    原告自承被告所定「國內員工工作評比規定」第2.2.5已明
    定：「原則上於當年3月31日（含）或8月31日（含）以前調
    職者，均由新職單位辦理上或下半年工作評比；前述日期以
    後調職者，由原職單位辦理評比作業。」。則原告係於95年
    10月2 日從修護部原職調至清洗班新職，既屬在當年8 月31
    日後調職者，依前開規定，本應由新職主管執行評核，而原
    告未具體指明評核有何不合理或欠缺正當性之處，而要求重
    新評比，洵屬無據。
  5.爰答辯聲明：(1)原告之訴駁回。(2)如受不利判決，願供擔保
    ，請准免予宣告假執行。
三、兩造不爭執事項
  (一)原告自84年11月14日起任職於被告。於95年8 月21日調至修
    護工廠發動機修護部CFM/APU 組CFM 班前，係擔任修護工廠
    發動機修護部CFM/APU 組APU 班技術員，從事組裝發動機之
    工作。
  (二)被告於95年10月2日將原告調至修護工廠發動機修護部表面
    處理工場擔任技術員，從事發動機零組件之清洗工作，並於
    96年3 月1 日正式將原告機動調動至該職。
  (三)原告於前項機動調動前擔任修護部原職，每月可領修護加給
    為7,000元，調至清洗班新職其修護加給為1,500元。
  (四)原告於95年度考績評核為乙等，無當年度績效獎金及96年度
    調薪。
  (五)原告於96年8 月6 日向桃園縣政府申請就本件勞資爭議調解
    ，惟調解不成立。
  (六)原告於95年8 月17日刪除儲存於平衡機上檔案乙事，業經被
    告於95年9 月22日召開人評會會議決議予以記過二次之處分
    。
四、本院判斷
    原告主張被告違法將其調職，請求回復原職，並請求復職前
    給付原職與現職差額之薪資，及重新就原告95年度之考績為
    評分等情，業據其提出其原職與新職之電子餉單、被告工作
    及考績評分等規定為證（見本院卷第13頁至29頁），被告固
    不否認有將原告調職，惟以前詞置辯。是本件應予審究者，
    係被告將原告調職，是否合法？茲將本院判斷之心證，詳述
    如下：
  (一)被告將原告由修護技術員調職為清洗技術員，是否合法？
  1.被告將原告自修護部原職調至至清洗班新職，固屬不同領域
    之工作，其先後職位之工作內容不同，且工資確有調整之事
    實，為兩造所不爭執。惟按雇主對勞工行使調職命令，仍應
    審查調職命令在業務上有無必要性或合理性，與勞工接受調
    職命令後所可能產生於生活、工作上之不利益程度，為綜合
    之比較考量。亦即，如要求雇主行使調職命令權，必須符合
    勞工個別狀況及需求，將妨礙企業之存續發展、雇主之人力
    運用，進而影響全體勞工之職業利益，故應認雇主行使調職
    命令權，僅於使勞工因調職而負擔超出社會一般通念認為應
    忍受之不利益程度時，始得謂雇主濫用權利。再者，內政部
    74 年9月5 日發布之74台內勞字第3284 33 號函釋內容：勞
    動基準法施行細則第7 條第1 款規定，工作場所及應從事之
    工作有關事項應於勞動契約中由勞資雙方自行約定，故其變
    更亦應由雙方自行商議決定。如雇主確有調動勞工工作必要
    ，應依下列原則辦理：(1)基於企業經營上所必需；(2)不得違
    反勞動契約；(3)對勞工薪資及其他勞動條件，未作不利之變
    更；(4)調動後工作與原有工作性質為其體能及技術所可勝任
    ；(5)調動工作地點過遠，雇主應予以必要之協助，亦得供作
    雇主對勞工有關工作場所之調動有無濫用權利之具體判斷基
    準。職是，本院認判斷雇主之調職命令是否有權利濫用之情
    事，應就該調職命令在業務上有無必要性，與勞工因調職所
    可能蒙受生活及工作上不利益之程度為綜合之考量，此外尚
    需注意雇主將勞工調職有無其他不當之動機或目的，亦即是
    否符合正當性、合理性原則，為綜合觀察判斷其調職是否合
    法。
  2.被告抗辯原告在修護部原職於95年8 月17日實施輪調時，竟
    未告知主管，即將應交接後手之電腦檔案17個逕予刪除，嗣
    後遭被告記過及將原告自修復部原職調至清洗班新職等語，
    原告並不否認伊於輪調交接時有將上開電腦檔案刪除，且嗣
    後遭被告記過處分等情，惟辯稱伊係因輪調交接作業不及，
    擔心後手誤用上開電腦檔案，恐致飛機發動機平衡測試發生
    問題，因而將上開電腦檔案刪除云云。惟查，證人即曾任職
    被告修護部之職員甲○○於本院審理中證稱：伊之工作內容
    主要是進場APU 系統平衡校驗工作；修護工廠當時引進電腦
    平衡機係因舊機台老舊要更新，以及電腦數位化，可以存檔
    、紀錄、列印；伊亦曾在電腦平衡機系統內建立檔案，以方
    便將來使用，如有同樣的事，可以調檔案來直接援用；檔案
    是供公用，只要是同性質工作，任何人均可以援用；從檔案
    名稱可以辨識何件號；且可以依機型加名稱定義；不會產生
    誤用檔案情形；誤用檔案不會損傷機具；調動職務時交接內
    容是教新人如何操作機器，並交接上開檔案；伊從未刪除任
    何檔案，正常程序是將檔案修改覆蓋；伊任職修護部期間，
    曾利用前手之檔案，亦曾自行建立檔案等語；而證人即被告
    修護部之主管丙○○於本院審理中亦證稱：伊自78年間即任
    職被告修護部迄今，目前擔任領工，工作內容係APU 之拆解
    ，尺檢、平衡及試車，另分配任務給APU 班的同仁；並負責
    APU 系統之平衡校驗工作；修護部當時引進電腦平衡機是因
    為舊機器老舊，新機器具有減少校驗時間，同一件號可以使
    用同一檔版，減少工作時間；伊亦曾存電腦平衡機系統內建
    立檔案，以提供下次同一件號之工作使用；伊認為檔案是公
    用的，因為這是被告的機器，不是我們自己的機器，縱然是
    自己建立的檔案也要給公用，應該列為交接；檔案的名稱可
    以辨識任何件號；不會有誤用檔案情形，調動職務交接內容
    為工作內容的交接；機動調動是修護部的制度；伊曾看過也
    曾使用過原告所建立的檔案；伊認為上開檔案需要交接等語
    （見本院卷第157 頁至163 頁）。綜合證人甲○○與丙○○
    就被告修護部之工作性質、交接內容、在電腦平衡機內所建
    立之檔案功能為何、是否應併予交接等節之證述，互核均大
    致相符，渠等二人之證述，應堪採信。再斟酌，證人丙○○
    為原告任職修護部原職之主管，對原告之工作內容、性質，
    知之甚稔；而依其證述，伊曾用過原告所建立之檔案，伊認
    為該等檔案應列為交接，後手不會誤用等語明確。足徵原告
    主張伊將其所自行建立供電腦平衡機使用之上開檔案刪除，
    係為避免交接之後手人員誤用云云，顯係臨訟杜撰，委無足
    採。
  3.本院審酌：(1)原告於95年8月17日被告依規定輪調時，在未
    告知其領班下，將其平常執行APU（輔助動力系統）GTCP660
    與PWA901A平衡工作時，儲存在平衡機上之檔案17個全數刪
    除，造成交接人員無法進行後續工作，原告並因之與其主管
    言詞爭執，經被告召開人評會會議決議記過2 次之事實，為
    兩造所不爭執，並有被告人評會會議紀錄、原告工作表現備
    忘錄在卷可稽（見本院卷第84頁、第116 頁）。是原告於修
    護部實施輪調時，已有不當行為在先。(2)再者，飛機發動機
    之平衡測試，攸關飛機能否安全起降之關鍵至鉅，而能否為
    有效之測試，電腦檔案為重要工具之一，以原告擔任修護部
    原職，既須具備授權專長，足見該原職之專業性及應具基本
    判斷能力，惟原告竟擅自將電腦檔案刪除，顯有重大過失：
    (3)原告因上開不當行為，事後亦接受被告之調職，此由其事
    後向被告提出之申訴檢舉函文內容亦明白表示：「．．職本
    息事寧人之態度服從．．」等語，足資佐證（見本院卷第85
    頁至86頁），是原告稱此次調職係遭被告單位主管施壓云云
    ，顯與事實不符。(4)原告於被告修護部所擔任之原職，乃飛
    機發動機最後出場前之平衡測試，而在該階段之後並無其他
    單位可查核確認原告所從事工作內容有無問題之事實，亦為
    原告所不爭執。然原告係因規定辦理交接且將電腦檔案刪除
    ，而遭被告調職，應係其於企業經營之考慮及業務上之必要
    性。原告主張被告將其違法調職云云，顯非可採。
  (二)原告請求補給原職與現職之差額，是否有理由？
    按雇主為維持其經營效率或企業紀律，對員工施以調職處分
   ，固係事業單位為維持經營秩序之目的所必須，惟其所採取
    之方式，不可逾越必要之程度，此即上述調職處分正當性原
    則。原告主張上開調職，已影響其薪資結構，伊得依兩造勞
    動契約，請求補給原職與現職之差額云云。惟查，被告上開
    調職，既未違反其必要性與正當性，而屬合法，已如前述。
    本院審酌：原告原任職務係修護部之技術員，其所擔任職務
    ，係飛機發動機最後出場前之平衡測試，其工作須具備一定
    之授權專長，該職務自具重要性；相較於原告遭調職後所擔
    任之清洗部之技術員，其工作之內容、範圍、職務性質、所
    需具備之專長及授權資格等，均截然不同，其薪資結構因而
    易動，亦屬合理。從而，原告訴之聲明第2 項，請求被告補
    發其擔任原職與現職差額之工資，洵屬無據，不應准許。
  (三)原告請求重新評分其95年度之考績，是否准許？
    原告主張伊係於95年10月2 日遭被告調職，依被告員工考績
    評分規定8 月31日以後調職者，由原職單位評分考績，惟被
    告竟將原告95年度之考績由新單位評列為乙等，顯不合法，
    應重新由原告原職單位評分考績云云。惟按所謂績效考核，
    係指雇主對其員工在過去某一段時間內之工作表現或完成某
    一任務後，所做的貢獻度之評核，並對其所具有之潛在發展
    能力做一判斷，以瞭解其將來在執行業務之適應性及前瞻性
    ，核屬人力資源管理體系中開發管理之一環。完善的績效考
    核制度，可供雇主作為獎懲、人力異動、薪資調整、教育訓
    練及業務改善等之依據，亦可作為激勵勞工工作情緒，進而
    提高組織士氣，推動組織發展及發揮企業之精神。則雇主對
    於受僱勞工所為之績效考核，既屬於人事管理範疇，勞工本
    應遵循企業內申訴制度方為正當，民事法院尚無從介入審查
    其績效考核之妥當性，台灣高等法院91年度勞上字第42號判
    決意旨可資參照。準此，原告請求判令重新評分其95年度考
    績云云，殊屬無據，不應准許。
五、綜上，被告抗辯伊因原告輪調未依規定將原應交接之電腦檔
    案刪除，而將原告調職，為經營企業所需而有必要性等語，
    洵屬可採。原告主張被告違法將其調職，請求補給原職與現
    職之差額，暨重新評分95年度之考績云云，均乏所據，不應
    准許。原告之訴既經駁回，其假執行之聲請，亦失所附麗，
    應併予駁回。
六、本件事證已臻明確，兩造其餘攻擊防禦方法或舉證，經核於
    本件判決結果不生影響，爰不一一論述。
七、據上論結：原告之訴為無理由，依民事訴訟法第78條，判決
    如主文。
中    華    民    國    98    年    1    月    20    日
                        勞工法庭  法  官  張金柱
如不服本判決，應於送達後20日內，向本院提出上訴狀並表明上
訴理由，如於本判決宣示後送達前提起上訴者，應於判決送達後
10日內補提上訴理由書（須附繕本）。
附表-原告訴之聲明第2項請求之金額
┌─┬─────┬─────┬────┬────┬────┐
│編│期間      │原告每月原│被告每月│每月差額│合計    │
│號│          │可領修護加│支付修護│        │        │
│  │          │級金額    │加級金額│        │        │
├─┼─────┼─────┼────┼────┼────┤
│1.│96年3 月至│7千元     │1,500元 │5,500 元│99,000元│
│  │97年8 月（│          │        │        │        │
│  │共18月）  │          │        │        │        │
├─┼─────┼─────┼────┼────┼────┤
│2.│97年9 月至│7千元     │2,500元 │4,500 元│18,000元│
│  │97年12月（│          │        │        │        │
│  │共4月）   │          │        │        │        │
├─┴─────┴─────┴────┴────┴────┤
│                                           總計117,000元│
└────────────────────────────┘
以上正本證明與原本無異。
中    華    民    國    98    年    1     月    21  日
                                  書記官  黃珮娟

司法院資訊處製作；財團法人民間司法改革基金會備份。
